【裁判字號】    89,交上訴,1707
【裁判日期】    891116
【裁判案由】    業務過失致死
【裁判全文】
臺灣高等法院臺中分院刑事判決              民國八十九年度交上訴字第一七○七號
    上  訴  人  臺灣南投地方法院檢察署檢察官
    上  訴  人
    即  被  告  丁○○  男三十.
                        住南投.
                        身分證.
    選任辯護人  林益輝  律師
右上訴人等因被告業務過失致死案件，不服臺灣南投地方法院中華民國八十九年七月
二十日第一審判決（民國八十八年度交訴字第三三號，起訴案號：臺灣南投地方法院
檢察署民國八十八年度偵字第三九八九號），提起上訴，本院判決如左：
    主  文
上訴駁回。
    事  實
一、丁○○係於雪季期自營載送遊客上山賞雪之司機，為從事駕駛業務之人。緣劉邦
    洲與黃芳山、潘壯祈、梁有章等人於民國（下同）八十八年一月十三日晚間同往
    眉原溫莎堡ＫＴＶ歌唱，至同日二十二時許，劉邦洲先行駕駛車牌號碼ＲＤ─八
    六一六號自用小客車離開，沿南投縣仁愛鄉○○村○○○號○路，由蕙蓀林場往
    埔里方向行駛，行經上開公路五公里處，車輛滑出車道掉落於路旁坡坎，劉邦洲
    僅受輕傷而自行爬出車外，站立於路旁待援，並委由路過之機車騎士至上開ＫＴ
    Ｖ找黃芳山等友人幫忙，黃芳山於同日二十二時三十分許接獲ＫＴＶ櫃檯人員通
    知後，即由不詳姓名男子騎機車搭載下山，約十分鐘後至現場，劉邦洲向黃芳山
    稱其人並無大礙，惟小客車掉落坡坎，請黃芳山代為找人將小客車吊離現場，黃
    芳山即與該不詳男子再搭乘機車返回ＫＴＶ求援，適丁○○亦在該ＫＴＶ內，因
    丁○○駕駛之車號ＱＭ─一五九二號自用廂型車為四輪傳動之車輛，並備有拖車
    工具，黃芳山乃商請丁○○幫忙前往吊車，潘壯祈、梁有章二人則尚在ＫＴＶ內
    待結清帳款後亦駕車下山幫忙。遂由丁○○駕駛上開自用廂型車，右前座搭載黃
    芳山下車救援，亦沿上開公路由蕙蓀林場往埔里方向行駛，於同日二十三時許，
    行經上開公路五公里處之大彎道時，本應注意行車速度，應依標誌之規定；行經
    彎道，應減速慢行，作隨時停車之準備；汽車行駛時，駕駛人應注意車前狀況，
    並隨時採取必要之安全措施及汽車在雙向二車道行駛時，均應在遵行車道內行駛
    ，且依當時路況及天候，並無不能注意之情事，竟疏未注意，在速限時速三十公
    里之路段，不僅未減速慢行，更以超過六十五公里之高速疾駛，且未注意彎道後
    方有劉邦洲站立在往蕙蓀林場方向之車道路旁待援，致轉彎時因車速過快，車輛
    失控衝入對向車道，因閃避不及，其駕駛之箱型車之右前角撞及劉邦洲右側，致
    劉邦洲因腦挫傷、顱骨骨折死亡，廂型車則衝向路旁，左側車身掉入路旁水溝。
二、案經劉邦洲之妻乙○○訴由臺灣南投地方法院檢察署檢察官偵查起訴。
    理  由
一、訊據上訴人即被告（下稱被告）坦承於右揭時、地受黃芳山之託，隨黃芳山下山
    幫忙拖吊劉邦洲之車輛，惟矢口否認有何業務過失致人於死之犯行，辯稱：當日
    伊受黃芳山之託前往右開地點拖救車輛，行駛至右開地點之彎道時，一過彎即看
    見劉邦洲躺在路中央，伊為閃避劉邦洲且一時心慌而駛入對向車道並掉落水溝內
    ，並未碰撞到劉邦洲，我到達現場時，劉邦洲已死亡云云。經查：
（一）右揭劉邦洲與黃芳山等人共同前往溫莎堡ＫＴＶ，至二十二時許劉邦洲先行下
      山離去，其駕駛車輛滑出車道掉落路旁坡坎，經路人通知後，由黃芳山下山查
      看，劉邦洲已自行爬出車外，站立路旁待援之事實，已據證人黃芳山於警、偵
      訊及原審調查中證述明確，並據證人曾明賢、潘壯祈、梁有章於偵查及原審調
      查時結證在卷，該三人證述情節互核相符，足見劉邦洲於其駕駛車輛滑出道路
      跌落坡坎後，尚能自行爬出車外，站立於路旁待援，且於黃芳山首次下山查看
      時，劉邦洲身體未受何等重大傷害，並無致命之可能。嗣黃芳山再度隨丁○○
      駕駛廂型車返回右開地點欲拖吊劉邦洲之車輛時，始因丁○○駕駛車速過快閃
      避不及而撞擊站立於旁待援之劉邦洲，待黃芳山下車及友人潘壯祈等人趕到查
      看時，劉邦洲因已碰撞而倒臥道路中並當場死亡等事實，亦據證人黃芳山、潘
      壯祈、梁有章於原審偵、審中結證在卷。
（二）證人黃芳山雖於警局及檢察官初訊時未將上情供出，而分別供稱：「我不在本
      案肇事現場，經過情形我不清楚，事後經人告知始知劉邦洲先生躺在道路中央
      已氣絕身亡。」（見八十八年一月十四日警訊筆錄）、「問：怎麼知道死者躺
      在路上？答：有人來通報。問：是誰？答：不知道，是店裡的人跟我們說的，
      我一聽馬上就趕下去。問：找丁○○同去？答：是的。」（見同日偵訊筆錄）
      等情，惟證人黃芳山所述上情，不僅與其嗣後所供相左，亦與證人曾明賢、潘
      壯祈等人所述不合，蓋依證人曾明賢所述：「當晚十點多左右，我從家中出發
      （約十點四十左右），我家在溫莎堡ＫＴＶ附近，途中看到有一部車事故在路
      邊，旁邊還有三個人在路邊，還停一部機車，我問他們有沒有事，他們說沒事
      ，我囑他們開車燈，就下山去柑子林找人，後來辦完事回來，經過該處，見到
      有人躺在路上，警察在處理」、「有一個人穿紅色夾克，我下山時下車察看，
      其中一人穿紅色夾克，我不知道姓名，他穿紅色夾克站在路邊和一位吳老師（
      應係黃老師之誤）講話」、「問：（提示卷內死者相片）是否此人？答：是的
      。問：黃老師是誰？答：後來我到警局做筆錄，有再看到他，才認出來，他是
      我下山時看站在路旁和穿紅夾克的人講話，他叫吳芳山（應係黃芳山之誤）」
      （見八十八年三月十二日偵訊筆錄），證人潘壯祈於原審調查時亦證稱：「服
      務生說不致於死，只有受傷，還在路旁，還能講話」（見原審八十八年十一月
      三日訊問筆錄），足見黃芳山、潘壯祈等人經ＫＴＶ店內人員通知劉邦洲發生
      事故時，已得知劉邦洲尚未發生足以致命之重大傷害，其人亦未因此而倒臥道
      路中央，且證人黃芳山先後共下山二次，第一次經ＫＴＶ人員通知時，並非偕
      被告一同下山，而係由不詳姓名機車騎士搭載下山，待其返回ＫＴＶ並第二度
      下山時始偕同被告下山欲拖吊劉邦洲之車輛，則證人黃芳山於前開警局及檢察
      官初訊時所供述內容，就其經ＫＴＶ人員通知時，已知劉邦洲身體並無大礙、
      通知內容非指劉邦洲倒臥於路中及其首次下山並非偕同被告同往等部分，所供
      均與事實明顯不符，自難憑信。況嗣後證人黃芳山於八十八年三月十二日檢察
      官訊問時，即已供稱：「有人到櫃檯講說我朋友受傷，叫我趕快下去，並用機
      車載我下去，我到了現場，旁邊有車也有摩托車，我見到劉邦洲在路邊，旁邊
      也有人，大約三、四個有開車也有騎機車的，我問劉邦洲有沒有事，劉邦洲說
      我人沒事，趕快叫人幫忙把車子拉上來，我再回ＫＴＶ問櫃檯有沒有人可以幫
      忙拖車，剛好丁○○在，他說可以幫忙，我就坐他車子下去」、「天色很暗，
      該處是一處大轉彎，我看到時，路旁有個人，車子緊急煞車」、「我們下山，
      劉邦洲在對向車道路邊，車速很快，車子緊急煞車，劉邦洲在路邊，車子一直
      閃他，結果車子打滑就掉落水溝」、「我們剛過彎，劉邦洲尚在路邊，車子一
      直閃他，最後車子滑人水溝，就在這時候我朋友梁有章、潘壯祺（應係潘壯祈
      之誤）也到了，我告訴潘壯祺（潘壯祈）說趕快路邊有人被撞，看看是不是邦
      洲，結果一看，證實是劉邦洲」、「因為我們到達前，看那個人在路邊，結果
      我們車子經過人就倒地」等語，於同年五月十四日之警訊筆錄中證人黃芳山仍
      為相同之供述，嗣後於檢察官訊問及原審調查、審理中經數度訊問均一致指稱
      ：被告之車輛到達轉彎處時，劉邦洲尚站立在對向車道路旁待援，被告因為車
      速過快，且為彎道、下坡，車子衝向左方對向車道，被告要把車子轉向回來，
      劉邦洲看到車子衝過來也要往馬路中央閃，而在對向車道上遭被告車輛撞到倒
      地等語綦詳，核證人黃芳山嗣後所證，與證人曾明賢、潘壯祈、梁有章等人之
      供述相符。另參酌原審委請內政部警政署刑事警察局就證人黃芳山之供述內容
      進行測謊，經該局以Ｐｏｌｙｇｒａｐｈ儀器器以ＺＣＴ、ＳＴ諸法測試，綜
      合分析其測試圖譜，結果以黃芳山對下列問題並無不實反應：１丁○○有沒有
      撞到劉邦洲？答：有。２有關本案，丁○○有沒有撞上劉邦洲？答：有。３劉
      邦洲第一次車禍（係指當天渠自行開車）時只受輕傷嗎？答：是。此有該局八
      十九年六月八日刑鑑字第七二四四一號鑑驗通知書可憑，足見證人黃芳山嗣後
      之供述內容方與事實相符，應足採信。至證人黃芳山前後供述之所以不符，乃
      因被告於事故發生後即告以伊係好意幫忙，央求證人黃芳山不要亂說話，不要
      害伊等語，已據證人黃芳山於原審偵、審中供述明白，且以當時證人黃芳山乍
      遇此事故發生，而死者劉邦洲為證人黃芳山之好友，竟因黃芳山偕被告前往救
      援，反造成劉邦洲之死亡，其內心必受強烈而重大衝擊，不知如何向死者家屬
      交待，因而產生愧咎不安之心理情緒，復受被告之請託，致不敢於當日將實情
      全盤托出，並非不可想像，自不能以其初訊時所為與事實明顯不符之陳述，即
      一概不採證人黃芳山嗣後與事實相符之供述內容。
（三）被告雖否認肇事，辯稱係在轉彎時看到劉邦洲躺在路中央，為閃避心慌，車輛
      才不慎掉落水溝云云，惟依檢察官勘驗現場結果：現場道路係連續彎路，由山
      上往下係先向右彎再向左彎，現場殘留煞車痕由山上右側車道延伸至左側車道
      ，有勘驗筆錄及照片十四幀附卷可證，被告於原審審理中坦承該煞車痕為其車
      輛所遺留，則依勘驗照片所示，事故現場之右彎道為將近九十度之大轉彎，而
      現場遺留之煞車痕起點位置受大角度彎道之影響，視線範圍相當狹窄，被告於
      行經煞車痕起點之位置時是否能看見其所稱倒臥於右彎道後方之劉邦洲，已非
      無疑，又煞車痕之起點係在下山方向即右側車道之中央偏右位置，另依警繪現
      場圖及現場拍攝之照片顯示，劉邦洲係正面橫向倒臥於左側車道上，其頭部及
      右手位置恰於分向限制線上，身體大部分均在左側車道內，如被告行經彎道時
      ，已看見倒臥於彎道後方、左側車道上之劉邦洲，依其於行經煞車痕起點時係
      在右側車道中央偏右之位置研判，被告當時仍在遵行之右側車道內行駛，若為
      閃避劉邦洲，固應煞車減速，惟其彎靠方向應係在其行駛之右側車道路旁方為
      合理，何故被告遇此情形反而駛入劉邦洲倒臥之對向左側車道，終致車輛失控
      滑入左側車道旁之水溝內？被告所辯顯與一般人遇此突發事故時之臨場反應不
      合。
（四）又被告辯稱依檢驗員所制作之驗斷書，就被害人頭面頸部勘驗結果為：「頭面
      部廣泛性挫傷，表皮出血，由右向左擠壓彎形」，參酌警方制作之交通事故調
      查報告表之現場圖，被害人係橫臥於對向車道，頭部在雙黃線位置，以撞及方
      向言，被害人應被撞落山坡下方，而非橫臥於上述位置，且被告車行方向係自
      被害人之左方向右行駛，如係遭被告車輛輾壓，其頭部應呈「由左向右擠壓」
      云云。惟依證人黃芳山於原審偵、審中所述碰撞經過為：被告之車輛行經事故
      地之彎道時，因車速過快，且該處為彎道、下坡，車子轉不過去衝向對向左側
      車道，劉邦洲見車輛衝過來，就往馬路中央閃，當時因車燈很亮，劉邦洲以手
      遮眼睛，而被告亦想將車輛轉向回右側車道，結果劉邦洲遭被告車子右前部位
      撞到，劉邦洲彈向道路中央等語，依證人黃芳山所述，當時劉邦洲係站立在左
      側車道路邊，且面向山上之方向，即當被告車輛駛至該處時，劉邦洲係面對被
      告車輛之方向，而劉邦洲為閃避被告之車輛而向道路中央閃躲，被告亦因車輛
      失控衝入對向車道欲駛回右側而拉回車頭，二方係面對面發生碰撞，且均往同
      一方向移動（均向右側車道方向移動），故於碰撞發生時，被告之車輛係在劉
      邦洲之對向右側，劉邦洲因而面部產生由右向左之擠壓痕跡，且因劉邦洲已離
      開原站立之路旁位置，向馬路中央閃避，且係於行進中遭碰撞，故碰撞後並非
      向後跌落左側道路路旁山坡，而係向前方倒下，正面倒臥於道路中央，就上述
      碰撞之情況而言，亦無有違常理之處。
（五）被告另辯稱驗斷書記載推定被害人遭車輪輾壓，而依現場處理之警員及修車廠
      老闆之證詞均稱車輛左側有撞痕，右側及輪胎則未見有明顯撞痕及血跡，與被
      告所述相符云云。按證人陳瑞南、曾清德固分別於偵查及原審調查時證稱：當
      時有以手電筒照射檢查被告之車身、輪胎，未發現明顯血跡及車身左側損壞較
      嚴重，惟亦均證稱：當時因太暗而看不清楚，損害比較利害是左側，其他部分
      沒注意，未仔細看過及做成紀錄，有向被告表示車子不可以動，白天要找時車
      子已吊離現場等語（見原審八十八年十一月三日訊問筆錄），足見警員到場處
      理時，因天色太暗，缺乏照明而無法清楚、仔細地檢查被告之車輛，且未作成
      蒐證紀錄，俟當日上午再往現場勘驗時，被告已委請修車廠將車輛吊離現場而
      未及蒐證；另證人徐真祥即修車廠員工固亦證稱：其修車前有先檢視車輛，左
      側擦撞痕跡嚴重，右側沒有，主要是修左側，輪胎、底盤沒有血跡，然證人曾
      福龍即修車廠老闆則證稱：車子是其去拖吊，有檢查車子，車子右邊及右前方
      沒注意有無小裂縫，右邊未注意，未注意車輪有無血跡，因輪胎未破未更換（
      見原審八十八年十一月二十四日訊問筆錄）等，是以被告之車輛經拖吊、修復
      前顯未經修車廠人員詳予檢視，且因修車廠人員係受被告委託前往吊車及修車
      ，必受被告說詞之影響，故僅將注意力集中於被告所指受損之左側車身，上述
      證人之詞詞已難為被告有利之認定。況驗斷書中雖記載被害人面部由右向左擠
      壓，推定遭車輪輾壓，惟依相驗照片中被害人劉邦洲面部固可發見有由右向左
      擠壓之現象，然無明顯遭車輪輾壓之痕跡，而造成被害人面部擠壓變形之原因
      ，遭車輪輾壓固有可能，遭外力強力碰撞亦足以造成上述現象，而依證人黃芳
      山上述碰撞情形，係被告車輛之右前角碰撞被害人倒地，故即使被告之車輪及
      底盤經檢視無血跡，僅能證明被告之車輪未輾壓被害人劉邦洲，仍不能據以推
      論非被告之車輛碰撞被害人。又本院訊之證人即原審檢察署檢驗員丙○○證稱
      ：「我是以受傷之情形未確定死者係遭車輪輾壓，如經車輪輾壓或被車輪碰撞
      拖行，均可能會有頭顱碎裂骨折，我是在死者住宅勘驗，並非在現場。死者可
      能是躺著被輾壓，但不能確定，我無法判斷死者究係躺著、站著或係在行走行
      動中被輾壓」云云，亦無法為有利於被告之認定。
（六）依上所述，被告辯稱閃避劉邦洲乙節，不僅與常理有違，且與證人黃芳山之證
      詞相左，而證人陳瑞南等人之證述內容復無從為被告有利之認定，又被告經原
      審送請內政部警政署刑事警察局進行測謊，鑑定結果被告對下列問題呈不實反
      應：１你有沒有撞到劉邦洲？答：沒有。２有關本案，劉邦洲是不是你撞死的
      ？答：不是。３那天（８８、０１、１３）你開廂型型車有沒有撞到劉邦洲？
      答：沒有。亦有上述鑑驗通知書可按，對照證人黃芳山之測謊結果則無不實反
      應，綜合上述證據判斷，被告所辯顯係事後卸責之詞，不足採信。
（七）此外，復有道路交通事故調查報告表、現場照片十二幀附卷為證，而被害人劉
      邦洲因此車禍頭顱碎裂骨折、腦挫傷死亡，業經檢察官督同檢驗員相驗屬實，
      製有相驗筆錄、相驗屍體證明書、驗斷書及相驗照片八幀可憑。按依警繪現場
      圖所示，現場遺留被告之煞車痕二五．八公尺，依一般公路汽車煞車距離、行
      車速度對照表推算，被告之時速已超過六十五公里，而該路段之速限為三十公
      里，亦有交通事故調查報告表可憑，被告顯係以高速行經彎道，致車輛無法順
      利過彎失控衝入對向車道，並因而碰撞被害人劉邦洲倒地死亡。按汽車行駛時
      ，行車速度，應依標誌之規定；行經彎道，應減速慢行，作隨時停車之準備；
      汽車行駛時，駕駛人應注意車前狀況，並隨時採取必要之安全措施及汽車在雙
      向二車道行駛時，均應在遵行車道內行駛，道路交通安全規則第九十三條第一
      項、同項第四款、第九十四條第三項、第九十七條第一款分別定有明文。被告
      係領有駕駛執照之駕駛人，駕駛車輛自應注意遵守上開規定，且依當時路況及
      天候，並無不能注意之情事，竟疏未注意上述規定，致閃避不及撞擊被害人劉
      邦洲倒地，其行為自有過失，且被告之過失行為與被害人劉邦洲之死亡結果間
      ，具有相當因果關係，本件事證已至明確，被告之犯行堪以認定，應予依法論
      科。
二、查被告係於雪季期間自營載送遊客上山賞雪之司機，乃以駕駛為業之人，已據其
    供承在卷，雖被告另辯稱僅以之為副業，按刑法第二百七十六條第二項所謂之業
    務，係指以反覆同種類之行為為目的之社會活動而言，故一人不以一種業務為限
    ，如一人同時兼有二種或二種以上之業務，而在某一種業務上有不慎致人於死之
    行為，即應負其業務過失致人於死罪責（最高法院六十九年台上字第四０四七號
判例參照），故核被告所為，係犯刑法第二百七十六條第二項之業務過失致人於
    死罪。原審適用刑法第二百七十六條第二項，罰金罰鍰提高標準條例第一條前段
    之規定，爰審酌被告本係出於幫助被害人劉邦洲拖吊車輛之善意而隨同下山，惟
    其就本件車禍之過失情節重大，且犯後猶飾詞狡辯否認犯行，未見悔意，致使告
    訴人迄仍未能獲得汽車強制責任險之理賠，並被告亦未與告訴人達成和解等一切
    情狀，量處有期徒刑拾月，其認事用法及量刑，並無不當，被告上訴否認犯罪，
    恣意指摘原判決不當，為無理由，檢察官上訴意旨認原審量刑過輕，亦屬無理由
    ，均應予駁回。
三、據上論斷，應依刑事訴訟法第三百六十八條，判決如主文。
本案經檢察官甲○○到庭執行職務。
中      華      民      國    八十九      年    十一      月    十五    日
                              臺灣高等法院臺中分院刑事第四庭
                                    審判長法  官  洪  耀  宗
                                          法  官  劉  登  俊
                                          法  官  吳  重  政
右正本證明與原本無異。
如不服本判決應於收受送達後十日內向本院提出上訴書狀，其未敘述上訴之理由者並
得於提起上訴後十日內向本院補提理由書（均須按他造當事人之人數附繕本）。
                                          書記官  郭  文  華
中      華      民      國    八十九      年    十一      月    十六    日
附錄：
刑法第二百七十六條第二項：
從事業務之人，因業務上之過失犯前項之罪者，處五年以下有期徒刑或拘役，得併科
三千元以下罰金。
                                                                        Ｋ


司法院資訊處製作；財團法人民間司法改革基金會備份。
